---
title: "Proyecciones de población: Lectura territorial y estructura demográfica (DANE)"
subtitle: "PLATEA"
header-includes:
  - \usepackage{graphicx}
  - \usepackage{fancyhdr}
  - \pagestyle{fancy}
  - \setlength{\headheight}{45pt}
  - \fancyhead[L]{\includegraphics[height=2cm]{C:/Users/Dell/Universidad de los andes/FAO-SAT - Documentos/General/06_Scripts/FAO_COLOMBIA/01_Atlantico/03_SNINNY_APP/DANE_POPULATION/www/LOGO_PLATEA.png}}
  - \fancyfoot[C]{\thepage}
  - \renewcommand{\headrulewidth}{0.8pt}
  - \renewcommand{\footrulewidth}{0.8pt}
output:
  pdf_document:
    toc: true
    number_sections: true
geometry: margin=1in

params:
  app_root: !r getwd()
  data_dir: NULL
  export_dir: "Descargas"
  filtros: NULL

  # Filtros del dashboard (población)
  anio: NULL
  dep: NULL
  mpio: NULL
  clase: NULL
  sexo: NULL

  # Indicador (opcional, para compatibilidad)
  ind: NULL
  prop_min: NULL
  prop_max: NULL

  # Imágenes generadas por Shiny dentro de export_dir
  img_hist: NULL
  img_piramide: NULL
  img_cagr30: NULL

  # Alias compatibilidad (si vienes de plantilla anterior)
  img_map: NULL
  img_top10: NULL

  csv_filtrado: NULL
  logo_path: NULL
---

```{r setup, include=FALSE}
knitr::opts_chunk$set(
  echo = FALSE, message = FALSE, warning = FALSE,
  fig.align = "center",
  out.width = "85%"
)

fmt_val <- function(x){
  if (is.null(x) || length(x) == 0 || all(is.na(x))) return("Todos")
  if (length(x) > 1) return(paste(x, collapse = ", "))
  as.character(x)
}

# --------- Etiquetas ----------
ind_label <- function(ind){
  if (is.null(ind) || !nzchar(ind)) return("Proyecciones de población (DANE)")
  if (ind == "poblacion") return("Población total")
  if (ind == "pct_jovenes") return("% Jóvenes (0–14)")
  if (ind == "pct_mayores") return("% Adultos mayores (65+)")
  if (ind == "razon_dependencia") return("Razón de dependencia")
  ind
}

scope_label <- function(dep, mpio){
  dep0  <- fmt_val(dep)
  mpio0 <- fmt_val(mpio)
  if (is.null(dep) || dep0 == "Todos") return("Colombia")
  if (is.null(mpio) || mpio0 == "Todos") return(paste0(dep0))
  paste0(mpio0, " — ", dep0)
}

# Compatibilidad con estructura APADT (rango porcentaje)
is_prop <- function(ind){
  if (is.null(ind) || !nzchar(ind)) return(FALSE)
  ind %in% c("pct_jovenes", "pct_mayores")
}

rango_pct_label <- function(ind, pmin, pmax){
  if (!is_prop(ind)) return("—")
  if (!is.finite(pmin) || !is.finite(pmax)) return("—")
  paste0(
    scales::percent(pmin, accuracy = 0.1, decimal.mark = ","),
    " — ",
    scales::percent(pmax, accuracy = 0.1, decimal.mark = ",")
  )
}

# ---------- Rutas ----------
export_path <- file.path(params$app_root, params$export_dir)

# ---------- Resolver imágenes (autodetección + fallback) ----------
# Alias: si te pasan img_map/img_top10, se usan como hist/pirámide
img_hist_name     <- if (!is.null(params$img_hist) && nzchar(params$img_hist)) params$img_hist else params$img_map
img_piramide_name <- if (!is.null(params$img_piramide) && nzchar(params$img_piramide)) params$img_piramide else params$img_top10
img_cagr30_name   <- params$img_cagr30

candidate_hist <- c(
  if (!is.null(img_hist_name) && nzchar(img_hist_name)) file.path(export_path, img_hist_name) else NA_character_,
  file.path(export_path, "hist.png"),
  file.path(export_path, "HIST.png")
)

candidate_piramide <- c(
  if (!is.null(img_piramide_name) && nzchar(img_piramide_name)) file.path(export_path, img_piramide_name) else NA_character_,
  file.path(export_path, "piramide.png"),
  file.path(export_path, "PIRAMIDE.png")
)

candidate_cagr30 <- c(
  if (!is.null(img_cagr30_name) && nzchar(img_cagr30_name)) file.path(export_path, img_cagr30_name) else NA_character_,
  file.path(export_path, "cagr30.png"),
  file.path(export_path, "CAGR30.png")
)

candidate_hist     <- candidate_hist[!is.na(candidate_hist)]
candidate_piramide <- candidate_piramide[!is.na(candidate_piramide)]
candidate_cagr30   <- candidate_cagr30[!is.na(candidate_cagr30)]

pick_first_existing <- function(paths){
  for (p in paths) if (file.exists(p)) return(p)
  return(NA_character_)
}

img_paths <- list(
  hist     = pick_first_existing(candidate_hist),
  piramide = pick_first_existing(candidate_piramide),
  cagr30   = pick_first_existing(candidate_cagr30)
)

# =========================
# PDF más liviano:
# - Si existe 'magick', convierte PNG -> JPG reducido
# - Si no existe, usa PNG original
# =========================
light_dir <- file.path(export_path, "_reporte_light")
dir.create(light_dir, showWarnings = FALSE, recursive = TRUE)

make_light_image <- function(in_path, max_width_px = 1400, quality = 65){
  if (is.na(in_path) || !file.exists(in_path)) return(NA_character_)

  out_path <- file.path(
    light_dir,
    paste0(tools::file_path_sans_ext(basename(in_path)), ".jpg")
  )

  if (file.exists(out_path)) {
    if (file.info(out_path)$mtime >= file.info(in_path)$mtime) return(out_path)
  }

  if (requireNamespace("magick", quietly = TRUE)) {
    img <- magick::image_read(in_path)
    img <- magick::image_scale(img, paste0(max_width_px))
    magick::image_write(img, path = out_path, format = "jpeg", quality = quality)
    return(out_path)
  } else {
    return(in_path)
  }
}

img_use <- list(
  hist     = make_light_image(img_paths$hist,     max_width_px = 1600, quality = 60),
  piramide = make_light_image(img_paths$piramide, max_width_px = 1600, quality = 60),
  cagr30   = make_light_image(img_paths$cagr30,   max_width_px = 1600, quality = 60)
)

img_exists <- vapply(img_use, function(p) !is.na(p) && file.exists(p), logical(1))

# ---------- Tabla de filtros ----------
if (!is.null(params$filtros) && is.data.frame(params$filtros)) {
  filtros_tbl <- params$filtros
} else {
  filtros_tbl <- data.frame(
    Filtro = c("Año", "Departamento", "Municipio", "Clase", "Sexo", "Indicador", "Filtro porcentaje"),
    Valor  = c(
      fmt_val(params$anio),
      fmt_val(params$dep),
      fmt_val(params$mpio),
      fmt_val(params$clase),
      fmt_val(params$sexo),
      ind_label(params$ind),
      rango_pct_label(params$ind, params$prop_min, params$prop_max)
    ),
    stringsAsFactors = FALSE
  )
  if (!is_prop(params$ind)) {
    filtros_tbl <- filtros_tbl[filtros_tbl$Filtro != "Filtro porcentaje", , drop = FALSE]
  }
}

# ---------- (Opcional) Leer CSV filtrado ----------
csv_ok <- FALSE
df_csv <- NULL
if (!is.null(params$csv_filtrado) && nzchar(params$csv_filtrado) && file.exists(params$csv_filtrado)) {
  csv_ok <- TRUE
  df_csv <- tryCatch(
    readr::read_csv(params$csv_filtrado, show_col_types = FALSE),
    error = function(e) NULL
  )
}
```

# Resumen del reporte
Este informe analiza la transición demográfica territorial como un determinante estructural del sistema agroalimentario, al mostrar los cambios en el tamaño de la población, su composición por edad y sexo y la relación entre población dependiente y en edad productiva pueden afectar la mano de obra y la escala de la demanda de alimentos; dado que estas dinámicas operan de forma gradual pero persistente, el análisis reconocer presiones de mediano y largo plazo (como problemas de relevo generacional, y la disponibilidad de mano de obra para el desarrollo de actividades agropecuarias) y constituye un insumo para la planificación y el diseño de políticas públicas.

## Objetivo del reporte

El objetivo de este informe es identificar y caracterizar los patrones de transición demográfica del territorio que resultan relevantes para la toma de decisiones en el sistema agroalimentario.
1. Exponer el crecimiento poblacional, la estructura por edades y la razón de dependencia para evaluar su efecto sobre la oferta de mano de obra, la demanda de alimentos y la sostenibilidad social de los sistemas productivos y de abastecimiento.
2. Anticipar los efectos del envejecimiento poblacional, la reducción de la población joven y la desaceleración del crecimiento demográfico sobre la capacidad productiva rural y la organización del sistema agroalimentario.

## Filtros usados
```{r}
knitr::kable(filtros_tbl, align = c("l","l"))
```

# Resultados

## ¿Cómo ha cambiado el número de habitantes a lo largo del tiempo?
La serie temporal de población permite reconstruir y analizar la trayectoria demográfica de largo plazo del territorio, ofreciendo un marco para interpretar la transición demográfica y sus efectos estructurales sobre el sistema agroalimentario. Esta visualización no solo muestra la magnitud del crecimiento o la contracción poblacional, sino también la velocidad y persistencia de estos cambios, lo que permite identificar si el territorio se encuentra en una fase de expansión sostenida, desaceleración progresiva o estancamiento demográfico. En contextos de crecimiento poblacional continuo, el sistema agroalimentario suele enfrentar presiones crecientes sobre la producción primaria, la infraestructura de almacenamiento, el transporte y los canales de distribución, exigiendo ampliaciones de capacidad y ajustes logísticos. 


```{r, out.width="75%"}
if (img_exists["hist"]) {
  knitr::include_graphics(img_use$hist)
} else {
  cat("No se encontró la imagen de evolución histórica. Busqué en:\n- ",
      paste(candidate_hist, collapse = "\n- "), "\n")
}
```

## ¿Cómo se distribuye la población del territorio por grupos de edad y sexo?
La pirámide poblacional muestra la estructura interna de la población y permite identificar desbalances por edad y sexo. En el sistema agroalimentario, esta visualización es particularmente útil para detectar procesos de envejecimiento acelerado, migración  o pérdida de población en edades productivas y por sexo. Desbalances marcados pueden afectar la disponibilidad de mano de obra y la sostenibilidad de las actividades productivas. 

```{r, out.width="75%"}
if (img_exists["piramide"]) {
  knitr::include_graphics(img_use$piramide)
} else {
  cat("No se encontró la imagen de pirámide. Busqué en:\n- ",
      paste(candidate_piramide, collapse = "\n- "), "\n")
}
```

## ¿Cómo ha variado la población, en promedio anual, durante los últimos 30 años?
El crecimiento promedio anual resume la velocidad reciente de la dinámica demográfica y permite evaluar si el territorio se encuentra en una senda de expansión sostenida, desaceleración o estancamiento poblacional. Este indicador evidencia la necesidad de generación de políticas públicas y estrategias territoriales dirigidas al relevo generacional y buscar la adaptación para favorecer las capacidades productivas y de generación de ingresos por parte de la población rural.

```{r, out.width="75%"}
if (img_exists["cagr30"]) {
  knitr::include_graphics(img_use$cagr30)
} else {
  cat("No se encontró la imagen de crecimiento promedio anual. Busqué en:\n- ",
      paste(candidate_cagr30, collapse = "\n- "), "\n")
}
```
