---
title: "Reporte - NOAA Precipitación (Anual / Mensual)"
subtitle: "Generado desde la App Shiny"
output:
  pdf_document:
    toc: true
    number_sections: true
params:
  app_root: !r getwd()
  export_dir: "Descargas"
  filtros: NULL
  freq: NULL
  anio: NULL
  mes: NULL
  depto: NULL
  mpio: NULL
---

```{r setup, include=FALSE}
knitr::opts_chunk$set(
  echo = FALSE, message = FALSE, warning = FALSE,
  fig.align = "center",
  out.width = "85%"     # <-- tamaño visual (no gigante)
)

fmt_val <- function(x){
  if (is.null(x) || length(x) == 0 || all(is.na(x))) return("Todos")
  if (length(x) > 1) return(paste(x, collapse = ", "))
  as.character(x)
}

nombre_mes <- function(m){
  m <- as.integer(m)
  c("Enero","Febrero","Marzo","Abril","Mayo","Junio",
    "Julio","Agosto","Septiembre","Octubre","Noviembre","Diciembre")[m]
}

export_path <- file.path(params$app_root, params$export_dir)

img_paths <- list(
  mapa    = file.path(export_path, "NOAA_mapa.png"),
  serie   = file.path(export_path, "NOAA_serie.png"),
  ranking = file.path(export_path, "NOAA_ranking.png"),
  anom    = file.path(export_path, "NOAA_anomalia.png")
)

# =========================
# ✅ HACER PDF MÁS LIVIANO:
# - Si existe 'magick', convierte PNG -> JPG reducido (ancho en px + calidad)
# - Si NO existe, usa PNG original (igual quedará centrado y más pequeño visualmente)
# =========================
light_dir <- file.path(export_path, "_reporte_light")
dir.create(light_dir, showWarnings = FALSE, recursive = TRUE)

make_light_image <- function(in_path, max_width_px = 1400, quality = 65){
  if (!file.exists(in_path)) return(NA_character_)

  out_path <- file.path(
    light_dir,
    paste0(tools::file_path_sans_ext(basename(in_path)), ".jpg")
  )

  # Si ya existe y es más nuevo (o igual) que el original, reutiliza
  if (file.exists(out_path)) {
    if (file.info(out_path)$mtime >= file.info(in_path)$mtime) return(out_path)
  }

  if (requireNamespace("magick", quietly = TRUE)) {
    img <- magick::image_read(in_path)
    # Escala por ancho (mantiene proporción). Ej: "1400" => 1400px de ancho aprox.
    img <- magick::image_scale(img, paste0(max_width_px))
    magick::image_write(img, path = out_path, format = "jpeg", quality = quality)
    return(out_path)
  } else {
    return(in_path)
  }
}

img_use <- list(
  mapa    = make_light_image(img_paths$mapa,    max_width_px = 1400, quality = 60),
  serie   = make_light_image(img_paths$serie,   max_width_px = 1600, quality = 60),
  ranking = make_light_image(img_paths$ranking, max_width_px = 1400, quality = 60),
  anom    = make_light_image(img_paths$anom,    max_width_px = 1600, quality = 60)
)

img_exists <- vapply(img_use, function(p) !is.na(p) && file.exists(p), logical(1))

if (!is.null(params$filtros) && is.data.frame(params$filtros)) {
  filtros_tbl <- params$filtros
} else {
  freq_txt  <- fmt_val(params$freq)
  anio_txt  <- fmt_val(params$anio)
  mes_txt   <- if (!is.null(params$freq) && params$freq == "Mensual") nombre_mes(params$mes) else "NA"
  depto_txt <- fmt_val(params$depto)
  mpio_txt  <- fmt_val(params$mpio)

  filtros_tbl <- data.frame(
    Filtro = c("Frecuencia", "Año", "Mes", "Departamento (cód.)", "Municipio"),
    Valor  = c(freq_txt, anio_txt, mes_txt, depto_txt, mpio_txt),
    stringsAsFactors = FALSE
  )

  if (freq_txt != "Mensual") filtros_tbl <- filtros_tbl[filtros_tbl$Filtro != "Mes", , drop = FALSE]
}
```

# Resumen del reporte
Este informe analiza la precipitación como un determinante clave del desempeño de los sistemas agroalimentarios en **Santander**. La lluvia afecta simultáneamente la oferta agrícola (rendimientos, pérdidas por exceso o déficit hídrico), la estabilidad de la producción (variabilidad intra e interanual), y la logística de abastecimiento (condiciones viales, tiempos de transporte, riesgo de interrupciones). En consecuencia, este reporte se usa como insumo para anticipar presiones sobre disponibilidad, acceso, precios y continuidad del suministro.

## Objetivo del reporte

**Objetivo.** Identificar patrones espaciales y temporales de precipitación para apoyar la toma de decisiones en el sistema agroalimentario:

1. **Producción:** detectar periodos con riesgo de estrés hídrico o excesos de humedad que impacten rendimientos y calidad.
2. **Abastecimiento y logística:** ubicar zonas donde la lluvia puede aumentar costos de transporte, deteriorar vías o generar cuellos de botella.
3. **Gestión del riesgo y resiliencia:** reconocer episodios anómalos que justifiquen alertas tempranas, planificación de cosecha, drenajes/irrigación y preparación institucional.


## Filtros usados
```{r}
knitr::kable(filtros_tbl, align = c("l","l"))
```

# Resultados

## ¿Qué territorios tienen el mayor volumen de lluvias?

```{r, out.width="75%"}
if (img_exists["mapa"]) {
  knitr::include_graphics(img_use$mapa)
} else {
  cat("No se encontró la imagen del mapa en: ", img_paths$mapa)
}
```

## Serie temporal (mm3)

```{r, out.width="75%"}
if (img_exists["serie"]) {
  knitr::include_graphics(img_use$serie)
} else {
  cat("No se encontró la imagen de la serie en: ", img_paths$serie)
}
```

## Ranking Top-10 (mm3)

```{r, out.width="75%"}
if (img_exists["ranking"]) {
  knitr::include_graphics(img_use$ranking)
} else {
  cat("No se encontró la imagen del ranking en: ", img_paths$ranking)
}
```

## Anomalía (velas, mm3)

```{r, out.width="75%"}
if (img_exists["anom"]) {
  knitr::include_graphics(img_use$anom)
} else {
  cat("No se encontró la imagen de anomalía en: ", img_paths$anom)
}
```

# Notas

- Si el PDF sale “sin figuras”, casi siempre es porque no se alcanzaron a escribir los PNG antes de correr `render()`.
- En la App, el botón de reporte llama `export_pngs()` justo antes de renderizar, para minimizar ese problema.
- Si tienes `magick` instalado, este reporte crea versiones más livianas en: `r light_dir`
  y las usa para reducir el peso del PDF.
