---
title: "Planificación productiva: Ordenamiento territorial a partir de APADT"
subtitle: "PLATEA"
output:
  pdf_document:
    toc: true
    number_sections: true

params:
  app_root: !r getwd()
  data_dir: NULL
  export_dir: "Descargas"
  filtros: NULL
  anio: NULL
  dep: NULL
  mpio: NULL
  ind: NULL
  prop_min: NULL
  prop_max: NULL

  # ✅ NUEVOS (para integrarlo con la app UPRA_APADT)
  img_map: NULL        # p.ej. "APADT_mapa.png" o "UPRA_mapa.png"
  img_top10: NULL      # p.ej. "APADT_top10.png" o "UPRA_top10.png"
  csv_filtrado: NULL   # ruta opcional a CSV filtrado (si lo generas desde la app)
  logo_path: NULL      # ruta portable al logo (ideal: app_root/www/LOGO_PLATEA.png)
---

```{r setup, include=FALSE}
knitr::opts_chunk$set(
  echo = FALSE, message = FALSE, warning = FALSE,
  fig.align = "center",
  out.width = "85%"
)

fmt_val <- function(x){
  if (is.null(x) || length(x) == 0 || all(is.na(x))) return("Todos")
  if (length(x) > 1) return(paste(x, collapse = ", "))
  as.character(x)
}

# ✅ Soporta indicadores de FA y APADT
is_prop <- function(ind){
  if (is.null(ind) || !nzchar(ind)) return(FALSE)
  ind %in% c("prop_fa", "prop_apadt")
}

ind_label <- function(ind){
  if (is.null(ind) || !nzchar(ind)) return("Indicador")
  if (ind == "prop_fa")       return("Porcentaje de tierras aptas (FA)")
  if (ind == "area_fa_ha")    return("Área apta (ha) (FA)")
  if (ind == "prop_apadt")    return("Porcentaje del Área Potencial (APADT)")
  if (ind == "area_apadt_ha") return("Área Potencial (ha) (APADT)")
  if (is_prop(ind)) "Porcentaje" else "Área (ha)"
}

scope_label <- function(dep, mpio){
  dep0  <- fmt_val(dep)
  mpio0 <- fmt_val(mpio)
  if (is.null(dep) || dep0 == "Todos") return("Colombia")
  if (is.null(mpio) || mpio0 == "Todos") return(paste0(dep0))
  paste0(mpio0, " — ", dep0)
}

rango_pct_label <- function(ind, pmin, pmax){
  if (!is_prop(ind)) return("—")
  if (!is.finite(pmin) || !is.finite(pmax)) return("—")
  paste0(
    scales::percent(pmin, accuracy = 0.1, decimal.mark = ","),
    " — ",
    scales::percent(pmax, accuracy = 0.1, decimal.mark = ",")
  )
}

# ---------- Rutas ----------
export_path <- file.path(params$app_root, params$export_dir)

# ✅ Si la app pasa nombres de archivo, úsalos; si no, autodetecta con fallback.
candidate_maps <- c(
  if (!is.null(params$img_map) && nzchar(params$img_map)) file.path(export_path, params$img_map) else NA_character_,
  file.path(export_path, "APADT_mapa.png"),
  file.path(export_path, "UPRA_mapa.png")
)
candidate_top10 <- c(
  if (!is.null(params$img_top10) && nzchar(params$img_top10)) file.path(export_path, params$img_top10) else NA_character_,
  file.path(export_path, "APADT_top10.png"),
  file.path(export_path, "UPRA_top10.png")
)
candidate_maps  <- candidate_maps[!is.na(candidate_maps)]
candidate_top10 <- candidate_top10[!is.na(candidate_top10)]

pick_first_existing <- function(paths){
  for (p in paths) if (file.exists(p)) return(p)
  return(NA_character_)
}

img_paths <- list(
  mapa  = pick_first_existing(candidate_maps),
  top10 = pick_first_existing(candidate_top10)
)

# --------- Header con logo portable (si existe) ----------
# ✅ Evita rutas duras C:/...; pásalo por params$logo_path desde la app.
if (!is.null(params$logo_path) && nzchar(params$logo_path) && file.exists(params$logo_path)) {
  logo_path <- gsub("\\\\","/", params$logo_path)
  header <- c(
    "\\usepackage{graphicx}",
    "\\usepackage{fancyhdr}",
    "\\pagestyle{fancy}",
    "\\setlength{\\headheight}{45pt}",
    paste0("\\fancyhead[L]{\\includegraphics[height=2cm]{", logo_path, "}}"),
    "\\fancyfoot[C]{\\thepage}",
    "\\renewcommand{\\headrulewidth}{0.8pt}",
    "\\renewcommand{\\footrulewidth}{0.8pt}"
  )
  knitr::knit_meta_add(list(pandoc = list(header_includes = header)))
}

# --------- Versión "light" de imágenes (opcional) ----------
light_dir <- file.path(export_path, "_reporte_light")
dir.create(light_dir, showWarnings = FALSE, recursive = TRUE)

make_light_image <- function(in_path, max_width_px = 1400, quality = 65){
  if (is.na(in_path) || !file.exists(in_path)) return(NA_character_)
  out_path <- file.path(light_dir, paste0(tools::file_path_sans_ext(basename(in_path)), ".jpg"))

  if (file.exists(out_path)) {
    if (file.info(out_path)$mtime >= file.info(in_path)$mtime) return(out_path)
  }

  if (requireNamespace("magick", quietly = TRUE)) {
    img <- magick::image_read(in_path)
    img <- magick::image_scale(img, paste0(max_width_px))
    magick::image_write(img, path = out_path, format = "jpeg", quality = quality)
    return(out_path)
  } else {
    return(in_path)
  }
}

img_use <- list(
  mapa  = make_light_image(img_paths$mapa,  max_width_px = 1500, quality = 60),
  top10 = make_light_image(img_paths$top10, max_width_px = 1600, quality = 60)
)

img_exists <- vapply(img_use, function(p) !is.na(p) && file.exists(p), logical(1))

# --------- Tabla de filtros ----------
if (!is.null(params$filtros) && is.data.frame(params$filtros)) {
  filtros_tbl <- params$filtros
} else {
  filtros_tbl <- data.frame(
    Filtro = c("Año", "Departamento", "Municipio", "Indicador", "Filtro porcentaje"),
    Valor  = c(
      fmt_val(params$anio),
      fmt_val(params$dep),
      fmt_val(params$mpio),
      ind_label(params$ind),
      rango_pct_label(params$ind, params$prop_min, params$prop_max)
    ),
    stringsAsFactors = FALSE
  )
  if (!is_prop(params$ind)) {
    filtros_tbl <- filtros_tbl[filtros_tbl$Filtro != "Filtro porcentaje", , drop = FALSE]
  }
}

# --------- (Opcional) Leer CSV filtrado ----------
csv_ok <- FALSE
df_csv <- NULL
if (!is.null(params$csv_filtrado) && nzchar(params$csv_filtrado) && file.exists(params$csv_filtrado)) {
  csv_ok <- TRUE
  df_csv <- tryCatch(
    readr::read_csv(params$csv_filtrado, show_col_types = FALSE),
    error = function(e) NULL
  )
}
```

# Resumen del reporte
Este informe analiza la planificación productiva del territorio a partir del indicador **`r ind_label(params$ind)`**, con el fin de identificar la distribución espacial del **Área Potencial de Adecuación de Tierras (APADT)** (o su proporción relativa). En el sistema agroalimentario, este análisis apoya la toma de decisiones al orientar la focalización territorial, la priorización de inversión rural y la asignación de asistencia técnica, alineando los esfuerzos productivos con el potencial real del territorio.

## Objetivo del reporte
El objetivo de este informe es identificar y caracterizar la distribución territorial del indicador seleccionado como insumo para la toma de decisiones en planificación productiva y ordenamiento territorial.

1. Identificar la distribución espacial y la concentración territorial del indicador (área o porcentaje).
2. Apoyar decisiones de ordenamiento productivo, inversión rural y focalización institucional.
3. Priorizar territorios con mayor potencial relativo o absoluto, según el indicador.

## Filtros usados
```{r}
knitr::kable(filtros_tbl, align = c("l","l"))
```

# Resultados

## Distribución territorial del indicador
El mapa territorial muestra la distribución espacial del indicador seleccionado, segmentada por niveles relativos (clasificación por grupos). Permite identificar territorios con mayor potencial productivo y orientar decisiones de planificación.

- Si el indicador es **área (ha)**: lectura por **magnitud absoluta** (dónde está el “volumen” de área potencial).
- Si el indicador es **porcentaje**: lectura por **intensidad relativa** (comparación justa entre territorios de distinto tamaño).

```{r, out.width="75%"}
if (img_exists["mapa"]) {
  knitr::include_graphics(img_use$mapa)
} else {
  cat("No se encontró la imagen del mapa. Busqué en:\n- ",
      paste(candidate_maps, collapse = "\n- "), "\n")
}
```

## Top 10 territorios
El ranking permite focalizar territorios con mayor potencial según el indicador. Es útil para priorización cuando los recursos son limitados y para identificar nodos territoriales con oportunidades de fortalecimiento productivo.

```{r, out.width="75%"}
if (img_exists["top10"]) {
  knitr::include_graphics(img_use$top10)
} else {
  cat("No se encontró la imagen del Top 10. Busqué en:\n- ",
      paste(candidate_top10, collapse = "\n- "), "\n")
}
```

## (Opcional) Vista rápida del CSV filtrado
```{r}
if (csv_ok && !is.null(df_csv)) {
  cat("Se leyó CSV filtrado con", nrow(df_csv), "filas y", ncol(df_csv), "columnas.\n\n")
  knitr::kable(utils::head(df_csv, 12))
} else {
  cat("No se proporcionó un CSV filtrado (params$csv_filtrado) o no existe.\n")
}
```
