---
title: "Inventarios pecuarios territoriales"
subtitle: "PLATEA"
header-includes:
  - \usepackage{graphicx}
  - \usepackage{fancyhdr}
  - \pagestyle{fancy}
  - \setlength{\headheight}{45pt}
  - \fancyhead[L]{\includegraphics[height=2cm]{C:/Users/Dell/Universidad de los andes/FAO-SAT - Documentos/General/06_Scripts/FAO_COLOMBIA/01_Atlantico/03_SNINNY_APP/ICA_P/www/LOGO_PLATEA.png}}
  - \fancyfoot[C]{\thepage}
  - \renewcommand{\headrulewidth}{0.8pt}
  - \renewcommand{\footrulewidth}{0.8pt}
output:
  pdf_document:
    toc: true
    number_sections: true
geometry: margin=1in

params:
  app_root: !r getwd()
  export_dir: "Descargas"
  filtros: NULL

  # Filtros del dashboard (ICA) (opcionales; el reporte usa params$filtros si existe)
  anio: NULL
  especie: NULL
  departamento: NULL
  municipio: NULL
  ind: NULL   # ej: "ica_Bovinos"

  # Imágenes generadas por Shiny dentro de export_dir (nombres por defecto ICA)
  img_map: "ica_mapa.png"
  img_serie: "ica_serie.png"
  img_ranking: "ica_top10.png"

  # CSV filtrado (ruta completa o nombre dentro de export_dir)
  csv_filtrado: NULL
---

```{r setup, include=FALSE}
knitr::opts_chunk$set(
  echo = FALSE, message = FALSE, warning = FALSE,
  fig.align = "center",
  out.width = "90%"
)

fmt_val <- function(x){
  if (is.null(x) || length(x) == 0 || all(is.na(x))) return("Todos")
  if (length(x) > 1) return(paste(x, collapse = ", "))
  as.character(x)
}

# ---------- Rutas ----------
export_path <- file.path(params$app_root, params$export_dir)

pick_first_existing <- function(paths){
  for (p in paths) if (!is.na(p) && nzchar(p) && file.exists(p)) return(p)
  return(NA_character_)
}

# ---------- Resolver imágenes ICA ----------
candidate_map <- c(
  if (!is.null(params$img_map) && nzchar(params$img_map)) file.path(export_path, params$img_map) else NA_character_,
  file.path(export_path, "ica_mapa.png"),
  file.path(export_path, "ICA_mapa.png")
)

candidate_serie <- c(
  if (!is.null(params$img_serie) && nzchar(params$img_serie)) file.path(export_path, params$img_serie) else NA_character_,
  file.path(export_path, "ica_serie.png"),
  file.path(export_path, "ICA_serie.png")
)

candidate_rank <- c(
  if (!is.null(params$img_ranking) && nzchar(params$img_ranking)) file.path(export_path, params$img_ranking) else NA_character_,
  file.path(export_path, "ica_top10.png"),
  file.path(export_path, "ICA_top10.png")
)

img_paths <- list(
  map   = pick_first_existing(candidate_map),
  serie = pick_first_existing(candidate_serie),
  rank  = pick_first_existing(candidate_rank)
)

# =========================
# PDF más liviano (opcional)
# =========================
light_dir <- file.path(export_path, "_reporte_light")
dir.create(light_dir, showWarnings = FALSE, recursive = TRUE)

make_light_image <- function(in_path, max_width_px = 1800, quality = 60){
  if (is.na(in_path) || !file.exists(in_path)) return(NA_character_)
  out_path <- file.path(
    light_dir,
    paste0(tools::file_path_sans_ext(basename(in_path)), ".jpg")
  )

  if (file.exists(out_path)) {
    if (file.info(out_path)$mtime >= file.info(in_path)$mtime) return(out_path)
  }

  if (requireNamespace("magick", quietly = TRUE)) {
    img <- magick::image_read(in_path)
    img <- magick::image_scale(img, paste0(max_width_px))
    magick::image_write(img, path = out_path, format = "jpeg", quality = quality)
    return(out_path)
  } else {
    return(in_path)
  }
}

img_use <- list(
  map   = make_light_image(img_paths$map,   max_width_px = 2200, quality = 60),
  serie = make_light_image(img_paths$serie, max_width_px = 2000, quality = 60),
  rank  = make_light_image(img_paths$rank,  max_width_px = 2200, quality = 60)
)

img_exists <- vapply(img_use, function(p) !is.na(p) && file.exists(p), logical(1))

# ---------- Tabla de filtros ----------
# En tu Shiny ICA, params$filtros viene como:
# data.frame(Parametro=c("Año","Especie","Departamento","Municipio"), Valor=c(...))
if (!is.null(params$filtros) && is.data.frame(params$filtros) &&
    all(c("Parametro","Valor") %in% names(params$filtros))) {
  filtros_tbl <- params$filtros
} else {
  filtros_tbl <- data.frame(
    Parametro = c("Año", "Especie", "Departamento", "Municipio"),
    Valor     = c(fmt_val(params$anio), fmt_val(params$especie), fmt_val(params$departamento), fmt_val(params$municipio)),
    stringsAsFactors = FALSE
  )
}

# ---------- Leer CSV filtrado ----------
csv_ok <- FALSE
df_csv <- NULL
csv_path <- NA_character_

if (!is.null(params$csv_filtrado) && nzchar(params$csv_filtrado)) {
  csv_path <- params$csv_filtrado
  if (!file.exists(csv_path)) {
    csv_path <- file.path(export_path, params$csv_filtrado)
  }
  if (file.exists(csv_path)) {
    csv_ok <- TRUE
    df_csv <- tryCatch(
      readr::read_csv(csv_path, show_col_types = FALSE),
      error = function(e) NULL
    )
  }
}

fmt_num <- function(x, accuracy = 1){
  scales::number(x, accuracy = accuracy, big.mark=".", decimal.mark=",")
}

# ---------- Resumen rápido desde CSV (si está disponible) ----------
resumen_csv <- NULL
if (csv_ok && !is.null(df_csv) && ("valor" %in% names(df_csv))) {
  v <- suppressWarnings(as.numeric(df_csv$valor))
  v <- v[is.finite(v)]
  if (length(v)) {
    resumen_csv <- data.frame(
      Metrica = c("Registros (filas)", "Suma inventario", "Promedio", "Mediana", "Máximo"),
      Valor   = c(
        nrow(df_csv),
        sum(v, na.rm = TRUE),
        mean(v, na.rm = TRUE),
        stats::median(v, na.rm = TRUE),
        max(v, na.rm = TRUE)
      )
    )
  }
}
```

# Resumen del reporte

Este informe analiza los inventarios pecuarios territoriales como un componente central del sistema agroalimentario, en la medida en que la disponibilidad de animales determina la oferta de proteína animal, la dinámica de los encadenamientos productivos y la estabilidad del abastecimiento de alimentos de origen pecuario. La distribución espacial y la evolución temporal de los inventarios permiten identificar territorios clave para la producción pecuaria y anticipar presiones sobre la oferta, los precios y la logística. Desde una perspectiva agroalimentaria, los inventarios pecuarios no se interpretan únicamente como un stock productivo, sino como un indicador de capacidad productiva instalada, exposición a riesgos sanitarios y dependencia territorial de determinados sistemas de producción animal.

## Objetivo
El objetivo de este informe es analizar la dinámica territorial de los inventarios pecuarios como insumo para la toma de decisiones en el sistema agroalimentario.

1. Caracterizar y comparar los patrones espaciales y temporales de los inventarios pecuarios por tipo de animal, municipio y periodo, con el fin de identificar territorios con alta concentración productiva.

2. Examinar la evolución de los inventarios en el tiempo, la disponibilidad de alimentos de origen animal y la estabilidad del sistema agroalimentario.

3. Generar insumos para la planificación pecuaria, la gestión sanitaria, la focalización de políticas de apoyo y la preparación frente a choques productivos o sanitarios.


## Filtros usados

```{r}
knitr::kable(filtros_tbl, align = c("l","l"))
```

# Resultados

## ¿En cuáles territorios se concentra la mayor cantidad de los inventarios de animales?

El mapa territorial muestra la distribución espacial de los inventarios pecuarios por municipio, clasificados en rangos relativos según su magnitud. Este indicador permite identificar territorios donde se concentra una mayor proporción del stock animal y, por tanto, donde el sistema agroalimentario presenta una mayor dependencia de la producción pecuaria local. En el sistema agroalimentario, esta visualización permite reconocer municipios con inventarios elevados que  tienen un peso determinante en la oferta agregada, por lo que cualquier choque localizado puede generar impactos significativos sobre la disponibilidad y los precios de los productos pecuarios.

```{r, out.width="92%"}
if (img_exists["map"]) {
  knitr::include_graphics(img_use$map)
} else {
  cat("No se encontró la imagen del mapa ICA.\n",
      "Busqué en:\n- ", paste(candidate_map[!is.na(candidate_map)], collapse = "\n- "), "\n")
}
```

## ¿Cómo ha evolucionado el inventario de animales a lo largo del tiempo?

La serie temporal muestra cómo ha evolucionado el inventario pecuario a lo largo del tiempo para el territorio y tipo de animal seleccionado. Este indicador permite identificar fases de expansión, contracción o estabilización del stock animal. Desde un enfoque agroalimentario, aumentos sostenidos en los inventarios pueden reflejar procesos de intensificación productiva o recuperación del sector, mientras que caídas persistentes pueden anticipar restricciones de oferta, presiones sobre precios o problemas sanitarios y productivos. La lectura temporal permite anticipar ajustes en el abastecimiento antes de que se materialicen en el mercado.
```{r, out.width="92%"}
if (img_exists["serie"]) {
  knitr::include_graphics(img_use$serie)
} else {
  cat("No se encontró la imagen de la serie ICA.\n",
      "Busqué en:\n- ", paste(candidate_serie[!is.na(candidate_serie)], collapse = "\n- "), "\n")
}
```

## Top 10 de municipios con mayor inventario de animales

El ranking de los diez municipios con mayor inventario pecuario permite focalizar los principales polos de producción animal del territorio. Este indicador es operativo para la gestión agroalimentaria, ya que facilita la priorización de acciones de seguimiento sanitario, asistencia técnica y planificación logística. En territorios donde la producción pecuaria está altamente concentrada, la dependencia de pocos municipios incrementa la vulnerabilidad del sistema ante choques localizados, reforzando la necesidad de estrategias de gestión del riesgo y diversificación territorial de la producción.

```{r, out.width="92%"}
if (img_exists["rank"]) {
  knitr::include_graphics(img_use$rank)
} else {
  cat("No se encontró la imagen del Top 10 ICA.\n",
      "Busqué en:\n- ", paste(candidate_rank[!is.na(candidate_rank)], collapse = "\n- "), "\n")
}
```
